臺灣新竹地方法院行政訴訟判決　
110年度交字第60號
原      告  羅世程  
被      告  交通部公路總局新竹區監理所

代  表  人  吳季娟  
訴訟代理人  吳靜宜  
上列當事人間交通裁決事件，原告不服民國110年3月15日竹監新
四字第51-ZBA160482號違反道路交通管理事件裁決，提起行政訴
訟，本院判決如下：
    主  文
原告之訴駁回。
訴訟費用新臺幣參佰元由原告負擔。
    事實及理由
一、程序事項：
（一）本件因屬不服被告所為道路交通管理處罰條例（下稱道交
      條例）第8條之裁決而提起撤銷訴訟，依行政訴訟法第237
      條之7規定，不經言詞辯論，逕行裁判，合先敘明。
（二）又原告起訴後，被告代表人變更為吳季娟，茲據新任代表
      人具狀聲明承受訴訟，於法核無不合，應予准許。
二、事實概要：
    原告駕駛車牌號碼000-0000號小客車（下稱系爭車輛）於民
    國109年11月19日17時15分許，行經國道1號北向45公里處（
    下稱系爭路段）時，為民眾提出行車紀錄器影像檢舉，經內
    政部警政署國道公路警察局第一公路警察大隊（下稱舉發機
    關）認定原告有「行駛高速公路不依規定使用燈光-夜間未
    使用燈光」之違規事實而逕行舉發。原告不服提出申訴，惟
    經舉發單位函復違規屬實，被告遂依道交條例第33條第1項
    第6款、第63條第1項第1款及「違反道路交通管理事件統一
    裁罰基準表」之規定，於110年3月15日以竹監新四字第51-Z
    BA160482號違反道路交通管理事件裁決書（下稱原處分），
    裁處原告罰鍰新臺幣（下同）4,500元、並記違規點數一點
    ，原告不服，提起本件行政訴訟。
三、本件原告主張：
    伊確於上開時點駕駛系爭車輛未開大燈行駛於系爭路段，雖
    然當日日落時間是17：05，但天色並不會因為到了日落時間
    就立即像關電燈一樣變成晚上，斯時天色猶為藍天白雲，伊
    認為天色尚亮，怎麼會需要去開大燈？一般老百姓並不會認
    為下午5點是晚上，更不會去查每天日落時間為何時，而是
    會依據當時的天色去判斷需否開大燈。被告如認為斯時天色
    已昏暗，也可能是檢舉人擋風玻璃顏色所致，何況檢舉人亦
    未就其行車紀錄器的準確性提出相關證明，被告要如何確定
    影像所示時間是正確的？雖由檢舉光碟影像可見，斯時系爭
    路段上的路燈已點亮、周邊行駛車輛亦有施打大燈，然依伊
    近日觀察有時到了晚上六點路燈亦尚未點亮、也有到了白天
    路燈也還是亮的，且每個人習慣、屬性不同，上開事項顯不
    足當然作為判斷斯時是否為夜間的標準，原處分判斷自屬有
    誤等語，並聲明：原處分撤銷。
四、被告則答辯以：
（一）本案經舉發機關於110年2月8日以國道警一交字第1101700
      702號函復：系爭車輛於109年11月19日17時15分，在國道
      1號北向45公里處不依規定使用燈光（夜間未使用燈光）
      違規案，係民眾現場目睹該車違規，以科學儀器取得證據
      資料向本大隊提出檢舉。本大隊依道交條例第7條之1：「
      對於違反本條例之行為者，民眾得敘明違規事實或檢具違
      規證據資料，向公路主管或警察機關檢舉，經查證屬實者
      ，應即舉發」之規定，經查證屬實後依法逕行舉發(第ZAB
      160482號違規單)。依據高速公路及快速公路交通管制規
      則第9條第1項第9款規定：「汽車行駛高速公路及快速公
      路，不得有下列行為：九、車輛夜間行車時未使用燈光，
      或同向前方一百公尺內有車輛行駛，仍使用遠光燈。」該
      車違規屬實，本大隊依事實舉發核無不當。
（二）經檢視檢舉影像，影像時間2020/11/19 17：15：34系爭
      車輛行駛於檢舉人前方，天色昏暗且兩旁路燈均已開啟，
      周遭車輛亦開啟燈光，影像顯示系爭車輛車尾及車頭均無
      顯示燈光。原告雖於申訴階段之陳述單及起訴狀中均稱「
      天色清晰明亮，可看出藍天白雲」，惟上開影像顯示當時
      已天色昏暗，高速公路上路燈已開啟，且屬於交通尖峰時
      段車流較多，原告未依規定開啟頭燈行駛於高速公路上，
      已影響自身與其他駕駛人之行車安全，復按公路附屬設施
      設置管理要點第15點規定：「道路照明之設置原則如下：（
      一）高速公路、快速公路及一般郊區之公路，須沿公路或於橋
      梁、隧道、交流道、服務區、收費站等特定區段裝設照明時
      ，由公路管理機關裝設。」，因此高速公路及快速公路路燈
      等照明設備並非全路段皆設置，而係以橋梁、隧道、交流道
      、服務區、收費站等特定區段設置為原則，原告應注意於
      夜間時應開啟頭燈，以警示他人，避免於高速夜間行駛時
      ，造成後方車輛未看見其車輛之燈光，致發生車禍，且本
      件行駛路段尚有設置路燈，倘若行駛於無設置路燈路段，
      復自行判斷因有藍天白雲無須開啟頭燈（陳述單內容），
      確實難以讓周遭車輛發現系爭車輛之位置及動向，無疑遽
      增交通事故之風險。
（三）另原告訴稱檢舉影像時間與當下時間不符一節，原告並未
      提出具體事證證明，且路燈之點滅時間，一般係由台灣電
      力公司依據中央氣象局公布之日出日落時間統一調整控制
      ，爰上開影像中兩旁路燈均已開啟，表示當時已過日落時
      間，原告駕駛系爭車輛行駛於高速公路，於夜間行車時未
      使用燈光，違規事實灼然可見。綜上所陳，本件既經舉發
      單位查證違規屬實，被告依相關法規裁處應屬適法，本件
      原告之訴為無理由，並聲明：原告之訴駁回。
五、本院之判斷：
（一）按「汽車行駛高速公路及快速公路，不得有下列行為：九
      、車輛夜間行車時未使用燈光，或同向前方100公尺內有
      車輛行駛，仍使用遠光燈。」、「汽車行駛於高速公路、
      快速公路或設站管制之道路，不遵使用限制、禁止、行車
      管制及管理事項之管制規則而有下列行為者，處汽車駕駛
      人新臺幣3,000元以上6,000元以下罰鍰：六、不依規定使
      用燈光。」、「汽車駕駛人有下列各款所列條款之一者，
      除依原條款處罰鍰外，並予記點：一、有第33條第1項…情
      形之一者，各記違規點數1點。」高速公路及快速公路交
      通管制規則第9條第1項第9款、道交條例第33條第1項第6
      款、第63條第1項第1款分別定有明文。
（二）次按，道交條例之立法目的，即在為加強道路交通管理，
      維護交通秩序，確保交通安全。其中有關駕駛人行為應遵
      守之規定，本即有其特別規範之安全理由，而前開規範明
      定汽車於夜間行駛於高速公路時應使用燈光，目的即在於
      提高車輛於夜間行駛於高速公路之能見度，增加夜間於高
      速公路上行駛之安全性，復有鑒於車輛於高速行駛下勢將
      大為縮短駕駛人反應之時間，是若於視線相對不佳之夜間
      行駛於高速公路卻未使用燈光，自將提高發生交通事故之
      風險，是駕駛人於夜間行駛於高速公路上自應注意燈光之
      使用時機及使用方式，尤應為駕駛人須具備之基本常識。
      換言之，上開夜間於高速公路行車應注意燈光之使用時機
      及方式，係駕駛人行駛中應盡之注意義務，駕駛人確有遵
      守之義務。又為避免駕駛人就「夜間」之定義相左，或依
      個人當下身體狀況或主觀認定致生不同判斷，恐難以達成
      上開維護交通秩序，確保交通安全之立法目的，是交通部
      於100年4月29日公佈之交路字0000000000號函釋內容略以
      ：「…二、查道路交通安全規則第109條第1項1款所稱『夜
      間』之定義，係以中央氣象局公佈之夜間時間，並參考刑
      事訴訟法第100條之3第3項規定：「稱夜間，為日出前，
      日沒後」，爰同規則第128條規定慢車在夜間應開啟燈光
      之「夜間」界定，應甚為明確無疑，…」（見本院卷第75
      頁），而本件所涉高速公路及快速公路交通管制規則第9
      條第1項第9款、道交條例第33條第1項第6款之立法意旨，
      均同為增加車輛於夜間行駛時之可見度與安全性，自有相
      同之適用，合先陳明。
（三）查前揭事實概要欄所載之事實，除下列爭點外，為兩造所
      不爭執，並有檢舉光碟、舉發違反道路交通管理事件通知
      單、原處分書、舉發機關110年2月8日以國道警一交字第1
      101700702號函及附件在卷可稽，堪信為真。本件之爭點
      應為：原告是否有原處分所指「行駛高速公路不依規定使
      用燈光-夜間未使用燈光」之違規事實？茲論述如下:
（四）經本院當庭依職權勘驗檢舉發光碟影像，其勘驗內容如下
      ：「畫面顯示時間:2020/11/19，17:15:34-17:15:46，夜
      間、無雨，惟天色已暗，沿途路燈均亮起，兩側路邊之樹
      蔭、景觀均轉為一片黑色、難以辦識，由路標可知檢舉車
      輛行駛於高速公路上，路上車流稍多，且多有施打後方行
      車燈。17:15:38時，行駛於檢舉車輛前方之車輛（下稱系
      爭車輛）恰行駛於路燈之下，於路燈照耀下，可見系爭車
      輛之車牌號碼為000-0000號，且沿途均無施打任何車燈。
      嗣檢舉車輛變換車道並超越系爭車輛後繼續向前行駛，畫
      面結束。」，此有110年10月22日調查證據筆錄附卷可參
      （見本院卷第106-107頁）。另據交通部中央氣象局網頁
      資料可知，斯日即109年11月19日之日落時間為17：05（
      見本院卷第77頁），本件檢舉光碟拍攝時間為17：15，據
      上開函釋之內容，本件違規事實顯係發生於日落後之夜間
      ；復由檢舉光碟影像及上開勘驗內容可知，斯時天色已然
      昏暗，兩側景觀已轉為一片黑色、難以辨識，且系爭路段
      沿途路燈均已亮起，路上車流多有施打後方行車燈等情，
      應足堪判斷斯時已為「夜間」，然系爭車輛卻於高速公路
      上行駛未施打任何燈光，原告就此亦不否認（見本院卷第
      106-107頁），足認系爭車輛「行駛高速公路不依規定使
      用燈光-夜間未使用燈光」之違規事實屬實，堪以認定。
（五）原告雖主張於檢舉人未就其行車紀錄器之準確性提出相關
      證明前，自無從確認檢舉光碟拍攝時間是否確如畫面所示
      ，又縱拍攝時間與畫面顯示相符，一般行駛於高速公路上
      之駕駛人係依據當下天色判斷是否需要打開大燈、與當日
      日落時間無涉，而斯時天色猶清晰明亮、尚可看出藍天白
      雲，伊當無需施打大燈云云。惟查，行車紀錄器具錄影功
      能，其獲得結果已可還原現場情形及具驗證性，且交通違
      規案件除有涉及重量、速率、酒精測定值等需使用經濟部
      標準檢驗局檢定合格之儀器採證外，其他儀器並無類此規
      範，檢舉交通違規案件亦無規範所使用之儀器須經由經濟
      部標準檢驗局檢定合格後方可使用，是以民眾所提供之檢
      舉影像，如經警察機關派員查證屬實者，警察機關即應依
      法舉發。復經本院當庭勘驗上開檢舉影像之結果，可見斯
      時系爭路段兩側景觀已因天色昏暗致難以辨識、沿途路燈
      均已亮起、路上車流多有施打後方行車燈等影像，與原告
      所稱斯時天色清晰明亮，顯有不符，且由上開影像應足認
      定畫面所顯示時間即17：15與中央氣象局網頁資料所示當
      日日落時間即17：05大致相符，堪認本件檢舉光碟係於本
      件違規時、地直接拍攝所得，並無原告所指畫面顯示時間
      與實際發生時點不符之情事。復由檢舉光碟影像及勘驗內
      容可知，斯時行駛於同一路段、同一情況下之車流多有施
      打後方行車燈，足認斯時行駛於系爭路段應施打燈光乃一
      般駕駛人所具有之法規範認知，遑論系爭路段乃高速公路
      ，於高速行駛下更有使用燈光以確保視線良好，然原告卻
      未為之，於法即屬有違，原告主觀上縱無故意，然亦有過
      失之可歸責事由至明，原告自難以個人主觀判斷逕行決定
      不遵守法規範之餘地，設若道路交通規範容許個人逕自以
      主觀判斷而決定不予遵守，則道路相關規定所欲達成之一
      致性、統一性、法安性及可預測性之標準便失所附麗，法
      律規範所欲達成之用路人使用道路之安全性亦無法建立，
      故原告以個人主觀之認知，逕行排除規範之適用，其主張
      應無理由。
（六）綜上所述，原告駕駛系爭車輛於上揭時間、地點確有「行
      駛高速公路不依規定使用燈光-夜間未使用燈光」之違規
      行為，被告依道交條例第33條第1項第6款、第63條第1項
      第1款之規定，以原處分裁處原告罰鍰4,500元、並記違規
      點數一點，並無違誤。原告以前述理由訴請撤銷原處分，
      為無理由，應予駁回。
六、本件判決基礎已臻明確，兩造其餘攻防方法及訴訟資料經本
    院斟酌後，核與判決結果不生影響，爰不一一詳予論述，併
    此敘明。
七、本件第一審裁判費為300元，應由原告負擔，並確定第一審
    訴訟費用額如主文第2 項所示。
八、據上論結，本件原告之訴為無理由，依行政訴訟法第237條
    之7、第98條第1項前段、第237條之8第1項、第237條之9、
    第104條、民事訴訟法第93條，判決如主文。
中　　華　　民　　國　　111 　年　　1 　　月　　10　　日
                  行政訴訟庭　法　官　林南薰
上為正本係照原本作成。
如不服本判決，應於判決送達後20日內，向本院提出上訴狀並表
明上訴理由（原判決所違背之法令及其具體內容或依訴訟資料可
認為原判決有違背法令之具體事實），其未載明上訴理由者，應
於提出上訴後20日內向本院補提理由書（上訴狀及上訴理由書均
須按他造人數附繕本，如未按期補提上訴理由書，則逕予駁回上
訴），並應繳納上訴裁判費新臺幣750元。
中　　華　　民　　國　　111 　年　　1 　　月　　10　　日
                              書記官　陳麗麗